【裁判字號】    90,台上,6545
【裁判日期】    901025
【裁判案由】    搶奪
【裁判全文】
最高法院刑事判決                                九十年度台上字第六五四五號
    上  訴  人  甲○○
右上訴人因搶奪案件，不服台灣高等法院台南分院中華民國八十八年七月六日第二審
判決（八十八年度上訴字第三三五號，起訴案號：台灣嘉義地方法院檢察署八十七年
度偵字第一五三五號），提起上訴，本院判決如左：
    主  文
原判決撤銷，發回台灣高等法院台南分院。
    理  由
本件原判決認定上訴人甲○○因與侯山明有金錢糾紛，而於民國八十七年三月三日凌
晨二時三十一分，夥同陳柏仲、陳柏元、陳鴻偉等人至嘉義縣朴子市大鄉里八五二號
海上花理容院找侯山明理論，上訴人、陳柏元先行進入，一言不合而與侯山明發生爭
執，上訴人即出來告知陳鴻偉、陳柏仲，陳鴻偉、陳柏仲隨即分持西瓜刀及疑似手槍
之物品進入，侯山明見狀欲從後門逃逸，上訴人等四人立即追上，陳柏仲持疑似手槍
之物品擊打侯山明成傷（傷害部分未據告訴），上訴人竟自行臨時起意，意圖為自己
不法之所有，趁侯山明不備之際，順手將侯山明戴於脖子上之金項鍊一條（金子重約
三兩，連同玉墜子值新台幣（下同）五萬元）搶下後逃逸，嗣為警循線查獲等情。因
而維持第一審論處上訴人意圖為自己不法之所有而搶奪他人之動產罪刑，駁回上訴人
及檢察官在原審之上訴，固非毫無見地。
惟按審理事實之法院，對於案內與罪名成否及論罪科刑等有關之一切證據，除認為不
必要者外，均應詳為調查，然後綜合各方面情形，本諸經驗及論理法則以為證據取捨
之判斷與事實之認定，不能以推測或擬制之詞作為科刑判決之基礎；又證據雖已調查
，但其內容尚未明瞭者，即與未經調查無異，如遽行判決，仍屬應於審判期日調查之
證據未予調查。本件被害人侯山明雖一再指稱上訴人搶其頸上金項鍊一條等情，而上
訴人亦承認伊於毆打被害人時拉被害人頸上項鍊，證人蔡幼滿在原審證稱伊目睹上訴
人搶下被害人金項鍊云云；然據被害人在警訊及原審供稱其所經營之海上花理容院有
監視錄影機之裝設，上訴人與陳柏元等人進入該理容院所為犯罪情形有錄影帶二捲為
證等情（見警卷二頁、原審卷三九頁），而該二捲錄影帶經檢察官及原審勘驗結果並
無上訴人拉扯或搶被害人頸上金項鍊情形，有檢察官及原審勘驗筆錄可稽（見偵查卷
七二頁及原審卷六一、六二頁）；則上開被害人之指述、上訴人所為不利於己之陳述
及蔡幼滿之證供，是否與事實相符﹖非無疑義，如果屬實，何以與架設於現場之監視
錄影機所錄下之情形不符﹖另據上訴人在警訊時供稱：「我因八十七年二月二十八日
進入該店（指海上花理容院）向侯山明借支一千元左右，而我八十七年三月一日卻還
侯山明五千元，心有不願，就夥同陳柏仲、陳柏元、陳鴻偉等人進入該店找侯山明理
論，而發生爭執」，陳柏仲供稱：「據甲○○說是甲○○至該店（指海上花理容院）
向侯山明借一千元，但甲○○還給侯山明五千元，侯山明也收下，甲○○事後想起來
才至店內要向侯山明要回多出的錢，因此才起爭執」，陳柏元供稱：「當時我與甲○
○先下車找海上花老闆（因幾天前甲○○與侯山明有金錢糾紛），甲○○與侯山明在
該店內因談論又發生口角糾紛，且發生打鬥，我即馬上跑出店外叫陳柏仲、陳鴻偉入
內幫忙甲○○」各等語（見警卷三、六、八頁），且被害人在警訊時供稱：「一星期
前俊男帶一名小姐來店找我，說帶小姐出場身上不夠錢，所以要向我借錢，因為大家
都是朋友，所以我將身上僅有五千元全部借他，不料於三天前再到店內說『你祇借我
一千五百元，為何說借五千元』，並說我把他當瘋子，大家以後走著瞧，而於今日就
夥同陳柏仲及二名不詳姓名者等四人來我店內報復」等情；如果無訛，上訴人與陳柏
仲等人似因認上訴人僅向被害人借用一千元左右，償還五千元已超額，為要回被害人
超收之金額，而前往海上花理容院與被害人理論，則上訴人於理論無結果後，在毆打
被害人時如順手扯下其頸上金項鍊拿走，究竟其主觀意思為何﹖是基於不法所有之意
圖或純認為抵償其超付之款項﹖非無審究餘地。以上諸端，俱與認定上訴人是否成立
搶奪罪，至有關係，應予釐清，乃原審竟未詳予調查、根究明白，即遽行判決，自有
查證未盡之違法。上訴人上訴意旨，指摘原判決違背法令，非無理由，應認原判決有
撤銷發回更審之原因。
據上論結，應依刑事訴訟法第三百九十七條、第四百零一條，判決如主文。
中      華      民      國     九十     年      十      月    二十五    日
                              最高法院刑事第九庭
                                  審判長法官  莊  登  照
                                        法官  洪  明  輝
                                        法官  黃  一  鑫
                                        法官  魏  新  和
                                        法官  林  秀  夫
      右正本證明與原本無異
                                              書  記  官
中      華      民      國     九十     年     十一     月      一      日


司法院資訊處製作；財團法人民間司法改革基金會備份。
